最高法院刑事判決　　　　　　一○○年度台上字第一九七一號
上　訴　人　台灣高等法院台中分院檢察署檢察官
被　　　告　林昌悅
上列上訴人因被告違反公職人員選舉罷免法案件，不服台灣高等
法院台中分院中華民國九十九年十一月二十三日第二審判決（九
十九年度選上訴字第九六二號，起訴案號：台灣苗栗地方法院檢
察署九十八年度選偵字第五五號、第八七號、第八八號），提起
上訴，本院判決如下：
    主  文
原判決關於林昌悅部分撤銷，發回台灣高等法院台中分院。
    理  由
本件原判決認定被告林昌悅有原判決事實欄所載之犯罪事實，因
而撤銷第一審關於被告部分之科刑判決，改判仍論處被告對於有
投票權之人，交付賄賂，而約其投票權為一定之行使罪刑（處有
期徒刑一年六月，緩刑三年，褫奪公權二年），固非無見。
惟查：(一)公職人員選舉罷免法第九十九條第一項之投票行賄罪，
係以對於「有投票權之人」行求、期約或交付賄賂或其他不正利
益，而約其不行使投票權或為一定之行使者，為其要件。故有罪
判決書，對於被告行求、期約或交付賄賂之對象，係「有投票權
之人」之重要犯罪構成要件事實，除應詳加認定記載以外，並應
說明其憑以認定之證據及理由，始足以為論罪科刑之依據。原判
決事實認定被告基於投票行賄之犯意，以每票新台幣（下同）五
百元之代價，親自交付林盈銘，並囑託林盈銘轉交予林昌釧、林
徐見香、林盈健等有投票權之多位家人賄選買票，約定其等應投
票選舉第十七屆苗栗縣議會議員選舉第一選區候選人徐集明等情
，並於理由說明被告所為係犯公職人員選舉罷免法第九十九條第
一項之投票行賄罪。然原判決就如何認定被告買票行賄之對象即
林盈銘、林昌釧、林徐見香及林盈健等人，均係第十七屆苗栗縣
議會議員選舉第一選區「有選舉權人」，於理由並未說明所憑之
依據，自有判決理由不備之違法。(二)科刑之判決書，其事實認定
及理由說明必須互相一致，始稱合法，倘竟事實記載前後不一或
與理由說明有所齟齬，即有判決理由矛盾之違法，足以構成撤銷
之原因。原判決事實欄記載：被告分別於如原判決附表一（下稱
附表一）編號九至十一所示時間、地點，以一票五百元之代價，
將每票五百元之賄賂親自交付林盈銘，並囑託林盈銘轉交林昌釧
、林徐見香、林盈健等情，如果無訛，被告係將四千元賄款交付
林盈銘，再由林盈銘分別轉交林昌釧、林徐見香及林盈健。惟原
判決於附表一編號九至十一復載為：被告交付賄款予林盈銘一千
元、林昌釧及林徐見香共一千五百元、林盈健一千五百元。對於
林盈健及林昌釧、林徐見香所收受之賄款，究係被告親交付，或
與林盈銘共同為之；林盈銘係為被告行賄林盈健等三人？或僅係
代林盈健等三人收受被告交付之賄款，攸關被告行賄之次數及是
否與林盈銘構成共同正犯之事實，前後記載不一，理由亦未說明
認定之依據，檢察官上訴意旨就此指摘，尚非全然無據，依上開
說明，自非適法。(三)事實審法院於卷內之證據併陳時，如何取捨
而為適合於事實之認定，應於判決內詳為說明其取捨判斷之理由
，否則即有判決理由不備之當然違背法令。原判決事實認定被告
交付賄款予林盈銘一千元、林昌釧及林徐見香共一千五百元、林
盈健一千五百元等事實，於理由說明係以證人林盈銘、林盈健之
證詞為主要論據之一。惟證人林盈銘於第一次警詢供稱「被告交
付四千元給我，因為這四千元包含了要交給林昌釧、林昌煖、林
盈煇等賄款」、「十一月十九日下午至林昌釧家裡直接交給他一
千五百元，林昌煖也是在同日下午，我直接交給他兒子（即林盈
健）一千五百元，剩下的一千元是我跟我哥哥林盈煇每人五百元
」（見九十八年度選他字第一九七號卷第七十九、八十頁）；嗣
於第二次警詢及偵查中則改稱：我拿二千元給林盈健、我哥哥林
盈煇人在台北，不會回來投票，所以就少拿五百元（見同上卷第
八十三、九十一頁）。另證人林盈健於警詢、偵查中均證稱：林
盈銘拿二千元給我（見同上卷第一一三、一二三頁）。依林盈銘
、林盈健上開所稱，林盈銘自被告交付之四千元賄款中究係自行
收受五百元或一千元，林盈銘先後所稱不一；且林盈銘交付林盈
健之賄款究為一千五百元或二千元，二人所證亦有不符。原判決
並未說明如何取捨判斷之理由，逕認林盈銘、林盈健分別收受一
千元、一千五百元之賄款，難謂無判決理由不備之違法。以上，
或係檢察官上訴意旨所指摘，或為本院得依職權調查之事項，應
認原判決關於林昌悅部分有撤銷發回更審之原因。
據上論結，應依刑事訴訟法第三百九十七條、第四百零一條，判
決如主文。
中    華    民    國  一○○  年    四    月  二十一  日
                      最高法院刑事第十庭
                          審判長法官  黃  一  鑫  
                                法官  張  春  福  
                                法官  林  勤  純  
                                法官  陳  國  文  
                                法官  宋  明  中  
本件正本證明與原本無異
                                      書  記  官  
中    華    民    國  一○○  年    四    月  二十八  日
                                                       s